【裁判字號】    89,訴,1095
【裁判日期】    891226
【裁判案由】    返還不當得利
【裁判全文】
臺灣屏東地方法院民事判決                          八十九年度訴字第一○九五號
    原      告  乙○○
                        身分證.
                        男  民.
    被      告  甲○    住澎湖.
                        身分證.
                        女  民.
右當事人間返還不當得利事件，本院判決如左：
    主    文
原告之訴及假執行之聲請均駁回。
訴訟費用由原告負擔。
    事    實
甲、原告方面：
  一、聲明：求為判決
  （一）被告應給付原告新台幣（下同）參佰柒拾萬柒仟元整，及自民國八十六年二
        月一日起至清償日止，按周年百分五計算之利息。
  （二）前項請求，原告願供擔保，請准為假執行之宣告。
  （三）訴訟費用由被告負擔。
  二、陳述：
  （一）兩造為夫妻，現互為訴請離婚訴訟繫屬中。兩造育有一男一女，本同設籍崁
        頭鄉原告現址。原告前為之軍大學陸軍學院學員，長年服務軍旅，被告竟於
        八十六年二月間起，經常不在家，嗣後發覺原告前以被告名義設帳號於彰化
        銀行潮州分行、華南銀行潮州分行及崁頂鄉郵局之存款，三百二十四萬元整
        ，為被告於八十六年二月間至八十七年二月間盜領。查該款，為原告存於以
        被告所設之前揭帳號內。被告提出存款三百萬元，於八十五、六年間轉借其
        胞兄弟楊國政，嗣楊國政以其配偶林鳳凰名義匯款返還被告，本金三百萬元
        外，借款期間利息二十四萬元，合計三二四萬元。亦經楊國政於台灣高等法
        院高雄分院八十九年家上字第六八號（實股）証述明確。
  （二）再者：原告參加民間互助會，會首郭志龍。民國八十七年底，被告冒原告之
        名，標走該民間互助會，會首將款交原告之母代收，引起被告不悅，強向原
        告之母索取該會款四十六萬七千元，並撒滿地恐嚇若不將會款如數交予甲○
        ，於家中將引爆瓦斯桶及自殺，嗣竟全為被告所取走。而被告竟以之供賭博
        之用，而花費盡擊，該死會會款，嗣竟由原告按月繳納之。
    綜上：被告無任何法律上之原因，而取得前揭款項合計新台幣參佰柒拾萬柒仟元
    整。致原告受有同額之損害，原告本於不當得利之法則（民法第一七九條）自得
    請求被告返還前揭金額，並自八十六年二月一日起至清償日止，按周年百分之五
    之利率計算之利息，原告並願供擔保，請准為假執行之宣告。
  三、證據：提出戶籍謄本一件為證請求本院傳訊證人楊國政、蔡羅煦、郭春霞，請
      求本院向彰化銀行潮州分行、華南銀行潮州分行「及」崁頂鄉郵局函查：以被
      告甲○名義所設之帳號及自八十六年元月間，至八十七年二月間，存領款項明
      細。
乙、被告方面：
    被告未於言詞辯論期日到場，據其提出準備書狀之聲明或陳述如后：
  一、聲明：原告之訴及假執行之聲請均駁回。
  二、陳述：
      原告乙○○與被告甲○兩造為夫妻，因原告乙○○有了女朋友竟向法院訴請離
      婚，為了討好女友卓秀香，竟將被告甲○之所賺的辛苦錢均軟硬兼施全花費一
      空。竟又一而再再而三的請求法官們轉證人、證物、調查等捏造事實，而被告
      甲○所立之帳戶（華南銀行潮州分行、崁頂鄉郵局，並無彰化銀行潮州分行存
      戶）都是被告甲○辛辛苦苦所賺的錢，也是被告甲○清清白白用自己的名義之
      存入。如今因原告乙○○為討好女友將被告甲○所存的錢全軟硬兼施花用一空
      。反之被告甲○所繳的互助會會錢也被原告乙○○花用一空，可恥的是原告乙
      ○○又常常以電話、傷害來加害以恐嚇被告甲○，又傷及兩造夫妻被告甲○原
      告乙○○所生的兒子蔡叔懿，又經由高等高雄分院判原告乙○○均屬不合理，
      不足以採信。請法官明查。
  三、證據：提出本院八十八年婚字第三一七號判決影本、民事準備書狀影本、本票
      影本五十紙、八十九年馬簡字第六九號簡易判決影本、報告書影本、驗傷診斷
      書影本、高雄高分院八十九年家上六八號判決影本一紙等為證。
    理   由
甲、程序方面：
    本件被告未於言詞辯論期日到場，核無民事訴訟法第三百八十六條各款所列情形
    ，爰依原告聲請，由其一造辯論而為判決。
乙、本件之爭執點在於原告主張之事實縱成立，是否合於民法第一百七十九條不當得
    利之成立要件，按不當得利成立要件係無法律上原因受有利益，致他人受有損害
    ，且受益與受損間須有相當因果關係，茲就原告主張分敘如后：
一、按依原告主張之事實為發覺原告前以被告名義設帳號於彰化銀行潮州分行、華南
    銀行潮州分行及崁頂鄉郵局之存款，三百二十四萬元整，為被告於八十六年二月
    間至八十七年二月間盜領，且該款，為原告存於以被告所設之前揭帳號內云云，
    被告固否認原告主張之前揭事實，抗辯被告甲○所立之帳戶（華南銀行潮州分行
    、崁頂鄉郵局，並無彰化銀行潮州分行存戶）都是被告甲○辛辛苦苦所賺的錢，
    也是被告甲○清清白白用自己的名義之存入。如今因原告乙○○為討好女友將被
    告甲○所存的錢全軟硬兼施花為一空等語，原告就其主張之事實已未能舉證，再
    者，縱原告主張之事實為真實，按信託行為係指信託人將財產所有權移轉與受託
    人，使其成為權利人，以達到當事人間一定目的之法律行為而言。該受託人在法
    律上為所有人，係指對外關係而言。至就委任人與受託人之內部關係言，受託人
    仍應受委託人所授與權利範圍之限制。當事人約定，一方以他方名義存款於金融
    機關，名義人出借名義，而存款由他方行使權利，原告主張之事實即民法上信託
    關係，則信託關係存續間，受託人被告就存款之提領行為，其既為名義人行使權
    利之行為自無受益可言，亦未使原告受損害，如原告終止信託關係時，原告此時
    應本於終止信託關係之請求權請求返還，亦非不當得利請求權，原告此部分主張
    即無理由。
二、另原告主張：原告參加民間互助會，會首郭志龍。民國八十七年底，被告冒原告
    之名，標走該民間互助會，會首將款交原告之母代收，引起被告不悅，強向原告
    之母強自索取該會款四十六萬七千元，故被告行為構成不當得利之事實，固為被
    告否認，被告抗辯甲○所繳的互助會會錢也被原告乙○○花用一空等語，查原告
    就被告冒標之事實亦未能舉證，且縱如原告主張之事實，按互助會係會員與會首
    間之契約，活會會員有投標及得標後領取標得合會會錢（法條用語為合會金）之
    權利，果如原告主張被告冒原告名義標取合會會錢，何以被告未領取合會會錢？
    此即原告主張不合理之處，再者，如被告冒用原告名義標取互助會會錢，原告未
    有任何投標行為，亦未標得互助會會錢，自不須繳納死會會款，並無損害可言，
    既冒標之行為為被告所為，受有互助會會錢利益為被告，受損害為受冒標行為詐
    騙之活會會員及會首（因交付會錢與冒標之被告），亦與原告主張不當得利無涉
    ，原告之主張即無理由。
三、綜上，原告主張之事實縱為真實，原告請求與不當得利請求權無涉，從而原告之
    訴無理由，應予駁回。
丙、假執行之宣告：
    原告受敗訴判決，其假執行之聲請即失所依據，應併予駁回。
丁、本案事證已臻明確，兩造其餘主張陳述及所提之證據，均毋庸再予審酌，附此敘
    明。
結論：原告之訴為無理由，依民事訴訟法第三百八十五條第一項前段、第七十八條，
判決如主文。
中      華      民      國    八十九    年    十二    月    二十六    日
                                    臺灣屏東地方法院民事第一庭
~B法      官  李芳南
右為正本係照原本作成。
如不服本判決，應於收受送達後二十日內向本院提出上訴書狀。
~B法院書記官  許水生
中      華      民      國    八十九    年    十二    月    二十六    日


司法院資訊處製作；財團法人民間司法改革基金會備份。
